台灣苗栗地方法院刑事判決　　　　　　　　　　　　　　九十一年度訴字第九四號
　　公　訴　人　臺灣苗栗地方法院檢察署檢察官
　　被　　　告　丙○○
　　指定辯護人　本院公設辯護人戊○○
右列被告因強盜案件，經檢察官提起公訴（九十年度偵字第四八二七號），本院判決
如左：
    主  文
丙○○意圖為自己不法之所有，以脅迫至使不能抗拒，而取他人之物，處有期徒刑貳
年。緩刑肆年。扣案之全罩式頭套壹個、黑色皮手套壹雙、不具殺傷力之改造手槍（
槍枝管制編號0000000000）壹支、彈匣壹個、不具殺傷力之道具子彈伍發
，均沒收。
    事  實
一、丙○○本無犯罪前科，素行良好，惟因罹患慢性精神分裂，致認知、理解判斷及
    自我控制能力受損，為精神耗弱之人。因從事威而剛藥丸買賣，主觀上懷疑苗栗
    縣頭份鎮○○路一九九號「東仙藥局」老闆質疑其販售藥丸之品質等而深受刺激
    ，竟於民國九十年十月十三日下午二時許，在理解判斷及自我控制能力較低情況
    下，意圖為自己不法之所有，駕駛其所有之車號ＰＨ—二九八三號紅色自小客車
    ，前往「東仙藥局」後，隨即戴上其所有事先準備好之黑色全罩頭套及黑色皮手
    套一雙，手持不具殺傷力之玩具手槍一把，含彈匣一個、內裝填不具殺傷力之道
    具子彈五顆，進入該藥局內，以該玩具手槍指著該藥局老闆娘丁○○之脅迫手段
    ，喝令丁○○交出財物及「威而剛」藥丸，致使丁○○見被告戴頭套、手套之裝
    扮及手持不明手槍，因而心生畏懼至使不能抗拒而交付丙○○現金新臺幣約六千
    元，「威而剛」藥丸則因缺貨而未交付，丙○○口中喃喃自語唸著：「我爸有妳
    就沒有」，離去前，並以該手槍敲毀店內之玻璃櫃三個（毀損部分未提出告訴）
    而不慎掉落彈匣一個含子彈五發，旋即迅速跑出店外駕車欲逃逸，事後並將其駕
    車車牌取下，以避免遭追查。適其離去前，旋經停車於該處附近之路人黃信欽察
    覺有異而記下車號，再經丁○○報案後，經警循線查獲，並在丙○○臺中縣沙鹿
    鎮○○路三六五巷六號住所查獲該車號ＰＨ—二九八三號自小客車一輛（扣案時
    未懸掛車牌）及其所有供犯罪用之玩具手槍一把、黑色頭套一個等物而查悉上情
    。
二、案經苗栗縣警察局頭份分局報請臺灣苗栗地方法院檢察署檢察官告偵查起訴。
    理  由
一、訊據被告丙○○對於右揭事實，坦承不諱，核與被害人丁○○指述情節、證人黃
    信欽證述：伊於九十年十月十三日下午二時許，在苗栗縣頭份鎮○○路二０三號
    外，見到同路一九九號「東仙藥局」內有一名戴全罩式頭套、黑色手套之人，很
    快速的從藥局內跑出來並立即開一部紅色車輛之司機座車門後，駕車逃逸，因他
    的車子距伊僅七至八公尺，他的車牌未貼住或加框，車號很明顯，伊才記下車號
    提供給藥局老闆等語（參見偵卷三十、三一頁筆錄）節均相符合。並有案發現場
    照片八幀、被告所有之未懸掛車牌之車號ＰＨ—二九八三號紅色自小客車照片一
    幀、被告到案後，戴上案發時所用之全罩式頭套後拍照供被害人指認之認片二幀
    附卷可參、及不具殺傷力之改造玩具手槍一把、彈匣一個、子彈五發、黑色頭套
    一個等物扣案可憑。被告自白與事實相符，足堪憑採。本案事證明確，被告犯行
    已經證明。
二、查被告行為後，懲治盜匪條例業經立法院於九十一年一月八日廢止，並將刑法第
    三百三十條修正，同年月三十日經總統公布施行，於二月一日生效。而原懲治盜
    匪條例第五條第一項第一款之強盜罪之法定刑為「無期徒刑或七年以上有期徒刑
    」，新修正之刑法第三百二十八條第一項強盜罪之法定刑為「五年以上有期徒刑
    」。本案被告強盜行為，在懲治盜匪條例未公布廢止前，依被告行為時所適用之
    法律而言，該條例乃修正前刑法（指九十一年一月三十日修正、增訂前之刑法）
    之特別法，依特別法優於普通法之法律適用原則，自應適用懲治盜匪條例論處，
    無適用修正前刑法之餘地。惟懲治盜匪條例之廢止，與刑法強盜、擄人勒贖及其
    結合犯等相關條文之修正及增訂，係經立法院於同日三讀通過，並經總統於九十
    一年一月三十日同日公布，考其立法之目的，在以修正後之刑法取代上開條例，
    避免修正前之刑法發生中間法之效力。故懲治盜匪條例雖已廢止，然因廢止前後
    ，被告行為在行為時至裁判時，均有刑罰規定，該條例之廢止，自屬刑法第二條
    第一項之行為後法律有變更，而非刑事訴訟法第三百零二條第四款、第三百八十
    一條、第三百九十三條第四款所稱之刑法「廢止」，亦無所謂因該條例之廢止而
    應回復適用修正前刑法相關條文之餘地。依上說明，本院自應就被告行為時有效
    之懲治盜匪條例與裁判時已修正之刑法予以比較適用。至被告行為時修正前之刑
    法相關條文，既不因上開條例廢止而回復，又非中間法，即無所謂比較適用問題
    。是比較新舊法，自以修正後之刑法第三百二十八條第一項有利於行為人，依刑
    法第二條第一項前段之規定，本院判決自應適用裁判時即新修正之刑法。從而，
    核被告所為，係犯修正後刑法第三百二十八條第一項之強盜罪。公訴意旨認應依
    修正前刑法第三百二十八條第一項規定處斷，尚有未洽，惟被告行為時應適用之
    懲治盜匪條例既經廢止，即無庸變更起訴法條，並經上述新舊法之比較後，應適
    用修正後之刑法第三百二十八條第一項，附此敘明。又被告因罹患慢性精神分裂
    ，致認知、理解判斷及自我控制能力受損，此有財團法人仁愛宗合醫院九十年十
    一月二十九日以仁總字第九０一一０一六四號函覆被告之病歷影本、診療說明書
    各一份（附於偵卷第六九至七八頁）、行政院國軍退徐官兵輔導委員會台中榮民
    總醫院（以下簡稱台中榮民總醫院）九十年十一月二十一日以九十中榮醫行字第
    四四三二號函覆被告之就診相關病情、病歷資料影本各一份（附於偵卷第六六、
    六七頁），並經本院將被告送請為恭紀念醫院精神檢查鑑定，被告確因罹患慢性
    精神分裂，致認知、理解判斷及自我控制能力受損，亦有該醫院於九十一年六月
    十三日（九一）以為恭醫字第九一０四八三號函覆之被告司法鑑報告書一份附卷
    可稽（附於本院卷第八十至八十四頁），並經鑑定醫師林玉財到庭證述：伊依據
    被告之心理測驗顯示其智商明顯退化，多疑，且有慢性精神疾病等語（參見本院
    卷一０三頁筆錄），本院綜合判斷認被告行為導因於精神病症，使其認知、理解
    、判斷能力受損，然因被告於本件犯行實施前，尚知先戴全罩式頭套、手套以掩
    飾身分，事後亦知取下車牌逃避追查，行為過程亦無與通常此類犯行有何重大悖
    離之處，足見其行為當時並非對外界事務全然缺乏知覺理會及判斷作用，僅係較
    普通人之平均程度減退，應屬精神耗弱之程度，爰依刑法第十九條第二項減輕其
    刑。此外，被告前均無前科紀錄，素行良好，此有臺灣高等法院被告全國前案紀
    錄表一份、被告就學之私立光華高級工業職業學校函覆其在校學籍表、自傳、個
    別晤談記錄、基氏人格測驗、懲記錄卡等資料一份在卷可參，本案被告係因罹
    患慢性精神分裂病症，對於日常行為之認知及判斷能力均較常人為低，依其犯罪
    情狀，在客觀上足以引起一般人同情，如處以法定最低度刑，猶嫌過重，爰依刑
    法第五十九條之規定遞酌減其刑。爰審酌被告之素行、犯罪之動機、所受刺激、
    犯罪手段、犯罪後坦承犯行，態度良好，並賠償被害人損失，取得被害人諒解，
    此有和解書一份（附於本院卷二十頁）、並經被害人到庭陳述屬實（參見本院卷
    第五十、五一頁筆錄）暨公訴檢察官予以從輕量刑之請求等一切情狀，量處被告
    有期徒刑貳年，以示懲儆。又被告前未曾受有期徒刑以上刑之宣告，此有台灣苗
    栗地方法院檢察署刑案查註紀錄表、臺灣高等法院被告全國前案紀錄表各一份在
    卷可稽，其犯本案僅屬偶發之初犯，且犯後已坦承不諱，並獲致告訴人之諒解，
    且被告因罹患慢性精神病，尚需定期接受治療，被告經此審判教訓當知所惕勵而
    無再犯之虞，是本院認對被告所宣告之刑，以暫不執行為當，併宣告緩刑四年，
    以啟自新。又被告雖患有精神疾病，惟均定期按時接受治療，家人亦予以全力照
    護，此業經被告母親甲○○、父親乙○○到庭陳述甚明（參見本院卷一０六至一
    ０九頁、一五一頁筆錄），並經本院向台中榮民總醫院函詢被告是否均定期到院
    接受治療，經該醫院於九十一年九月六日以中醫行字第０九一０００三八九一號
    函覆屬實，並有被告自九十年十月十八日至九十一年八月二日持續就診之病歷資
    料影本各一份在卷可稽（附於本院卷一三五至一四０頁），無令其入相當處所施
    以治療之必要，併此敘明。末查，扣案之全罩式頭套一個、不具殺傷力之改造手
    槍（槍枝管制編號0000000000）一支、彈匣一個、不具殺傷力之道具
    子彈五發，及未扣案但不能證明業已滅失之黑色手套一雙，係被告所有供強盜犯
    罪所用之物，業據被告供明在卷，爰依刑法第三十八條第一項第二款之規定，併
    予諭知沒收。至於扣案之外套一件，係日常用品，與本案強盜犯行無涉，又非違
    禁物，爰不諭知沒收，併此敘明。
據上論斷，應依刑事訴訟法第二百九十九條第一項前段，刑法第二條第一項前段、修
正後第三百二十八條第一項、第五十九條、第十九條第二項、第七十四條第一款、第
三十八條第一項第二款，判決如主文。
本案經檢察官黃棋安到庭執行職務。
中      華      民      國    九十一    年      九      月     三十     日
                                      臺灣苗栗地方法院刑事第二庭
                                          法  官  黃  賢  婷
右正本證明與原本無異。
如不服本判決，應於送達後十日內向本院提出上訴狀（應附繕本）。
                                          書記官  陳  文  聰
中      華      民      國    九十一    年      九      月      三十    日
